【裁判字號】    97,再,4
【裁判日期】    970522
【裁判案由】    確認買賣關係不存在
【裁判全文】
臺灣高等法院臺南分院民事判決  97年度再字第4號
再審原告  乙 ○ ○
再審被告  甲 ○ ○
上列當事人間請求確認買賣關係不存在事件，再審原告對於民國
96年09月21日本院96年度再字第13號確定判決，提起再審之訴，
本院判決如下：
    主  文
再審之訴駁回。
再審訴訟費用由再審原告負擔。
    事實及理由
壹、程序方面：
一、按對於已確定之再審判決，民事訴訟法既無不得提起再審之
    訴之限制，即非不得提起再審之訴（最高法院民國﹝下同﹞
    53年度台上字第0986號判例參照）。次按提起再審之訴，應
    於三十日之不變期間內提起，而該不變期間係自判決確定時
    起算，但再審之理由知悉在後者，自知悉時起算，民事訴訟
    法第五百條第一項、第二項分別定有明文。又當事人以有同
    法第四百九十六條第一項第一款適用法規顯有錯誤之情形提
    起再審之訴，應認此項理由於裁判送達時當事人即可知悉（
    最高法院70年度台再字第0212號判例參照），故對於已確定
    之再審判決提起再審之訴，其起訴是否已逾三十日之不變期
    間，當以已確定之再審判決為準，而非自前訴訟程序之確定
    判決時起算。另按對於第二審判決於上訴期間內提起上訴，
    第三審法院以其上訴另有其他不合法之情形，而以裁定駁回
    其上訴者，對原判決提起再審之訴時，其再審不變期間應自
    裁定確定翌日起算（最高法院78年度台抗字第0149號判例參
    照）。
二、本件再審原告以本院再審確定判決（即本院96年度再字第13
    號再審判決，以下稱原再審確定判決）具有民事訴訟法第四
    百九十六條第一項第一款之再審事由，向本院提起再審之訴
    。而再審原告係於九十六年九月二十七日收受本院原再審確
    定判決，而於同年十月十一日提起上訴，嗣經最高法院於同
    年十二月二十日，以上訴不合法予以裁定駁回，並於九十七
    年一月七日送達該裁定確定，有本院送達證書、最高法院九
    十六年度臺上字第二八一二號裁定及送達證書附卷可稽（見
    本院卷第21至24頁）；則再審原告於九十七年一月二十八日
    向本院提起再審之訴，有民事再審起訴狀一份在卷可參（見
    本院卷第02頁），經核並未逾民事訴訟法第五百條第一項所
    規定三十日之不變期間；合先說明。
三、本院依職權調閱本院九十六年度再易字第十三號（包括臺灣
    雲林地方法院95年度重訴字第20號、本院95年度上字第0217
    號、最高法院96年度台上字第1170號及最高法院96年度台上
    字第2812號等）請求確認買賣關係不存在事件之民事事件卷
    宗。
貳、實體方面：
一、本件再審原告起訴主張：
  (一)原判決以再審原告主張其為台灣雲林地方法院（93年度執字
    第010179號）執行事件之債務人，而系爭土地及房屋於拍賣
    程序由再審被告得標拍定之事實，業經原審調取該執行卷查
    證明確，並影印該執行卷部分內容附卷可參，再審被告既經
    合法通知，未於言詞辯論期日到庭爭執，亦未提出任何書狀
    為反對之陳述，依民事訴訟法第二百八十條第一項、第三項
    規定，應視同自認，是再審原告此部分主張自堪信為真實。
    然原判決竟未就此於理由項下記載說明，顯有法規適用之錯
    誤。
  (二)系爭土地及房屋之拍賣程序是否無效為本案爭執點，即強制
    執行法上之拍賣，應解為買賣之一種，即拍定人為買受人，
    而以拍賣機關代替債務人立於出賣人之地位（最高法院49年
    度台抗字第83號判例參照）。而再審原告主張本件拍賣程序
    之標的物與其所有之建物，不論其建材及所有權狀之標示，
    均不一致乙節，顯係主張執行標的之屬性有錯誤之問題存在
    。且系爭房屋（包括建號0729號及建號1463號﹝為未辦保存
    登記之建物及涼棚﹞），拍賣公告上將7029號建物之建材登
    記為鋼造，乃係依據謄本之記載，有該建物登記謄本附卷可
    稽，原判決竟違反證據認定原則，即有法規適用錯誤違法。
    而再審原告所提出之建築改良物所有權狀及雲林縣政府建設
    局使用執照上，針對該建物之建材或構造種類均載明鋼鐵有
    壁，顯示二者材質不相同之處，原判決此部分認定錯誤，自
    有法規適用之違誤及未依證據認定之違誤。
  (三)執行標的（0729號建物）坐落基地為一三九一地號、門牌號
    碼為安溪里一八四之十三號、面積經換算亦與地面層（1087
    ·72平方公尺）與拍賣公告標示建物（即0729號）不相符，
    顯見執行標的之建物並非上訴人所有之建物，二者為不同一
    物，執行法院拍賣標的顯有錯誤；則再審原告主張拍賣標的
    屬性錯誤，拍賣無效，並非毫無可採。原判決未詳述不採之
    理由，僅以再審原告一再爭執置辯，即有法規適用之錯誤。
  (四)再審原告主張執行法院於公告拍賣系爭土地及房屋之期間內
    ，應通知債權人處理之方法，竟於公告約二個月時准由再審
    被告拍定，且再審原告依法異議，未見執行處處理，顯違強
    制執行法之強制規定，應屬無效。又再審原告並依強制執行
    法第十二條第一項規定聲請或聲明異議，原執行處竟視而未
    見，未予裁定處理，違反強制規定，其適用法規顯有錯誤，
    應為無效之拍賣無疑；惟原法院卻以已核發不動產權利移轉
    證明書，認為執行之程序方法並無任何不法之處，卻未見卷
    附再審原告異議之部分為公告二個月買受之部分，亦有適用
    法規適用錯誤處。再執行法院拍賣不動產，依強制執行法第
    八十一條規定，應由法院先前公告，該項公告內容並應載明
    不動產所在地、種類及其他應記明之事項與拍賣最低價額等
    項，然後由投標人依同法第八十七條以書件載明投標人之姓
    名、年齡及職業願買之不動產及願出之價額，密封投入執行
    法院，所設之標區必須買賣標的物一致，且投標人中所出之
    最高價，若已達於拍賣最低價額時，始為點法拍定，否則其
    買賣契約，難謂已有效成立（最高法院82年度台抗字第0337
    號判例），足見拍賣公告之標的物必須與現物相符始得謂買
    賣契約已合法成立。卷附拍賣公告為住宅，然原法院所繪製
    之圖為工廠，則拍賣之不動產有使用限制者，應於拍賣公告
    中載明，辦理強制執行事件應行注意事項第四十二項第四款
    規定甚明，本件拍賣之建地及建物既在公告拍賣之前，已供
    工業廠房之用，顯然已不能作原來農地之用，惟拍賣公告未
    將使用限制載明於公告中卻以住宅登載，足見依卷內查封勘
    驗筆錄所載之現況圖明顯並非系爭標的物，均有法規適用錯
    誤處，則拍賣公告中之事項既為強制規定，則此項買賣行為
    既有嚴重瑕疵，應屬無效之買賣關係。原判決未察，竟違反
    視同自認之原則，先則認為立於出賣人之地位，繼則又以再
    審原告之異議為債務人之處理方法，顯其法理前後矛盾、錯
    誤。
  (五)綜前所述，爰依民事訴訟法第四百九十六條第一項第一款之
    規定，提起本件再審之訴；求為判決：(1)本院九十五年度上
    字第二一七號及九十六年度再字第十三號確定判決廢棄。(2)
    確認兩造間就坐落雲林縣虎尾鎮○○段第一三九二地號土地
    之買賣關係不成立。
二、按適用法規顯有錯誤，得以再審之訴對於確定終局判決聲明
    不服；民事訴訟法第四百九十六條第一項第一款固定有明文
    。惟按民事訴訟法第四百九十六條第一項第一款所謂適用法
    規顯有錯誤，係指法院就認定事實，適用法律有適用法規顯
    然錯誤之情形；茍事實審法院依卷內所附之證據資料加以取
    捨、判斷，而為事實之認定，就令其認定事實有漏未斟酌證
    物或認定事實錯誤等情事，亦與適用法規有錯誤之再審事由
    有間；易言之，適用法規顯有錯誤，並不包括認定事實錯誤
    、取捨證據失當及判決不備理由之情形在內。又所謂確定判
    決適用法規顯有錯誤，係指確定判決所適用之法規顯然不合
    於法律規定，或與司法院現尚有效之大法官會議之解釋，或
    法院尚有效之判例顯然違反者而言；至於消極的不適用法規
    之情形雖亦包括在內，惟需消極的不適用法規顯然於判決之
    結果有影響者為限，且亦不包括漏未斟酌證據及認定事實錯
    誤之情形在內（司法院大法官會議釋字第0177號解釋、最高
    法院60年度台再字第170號、同院63年度台上字第880號判例
    及同院87年度台上字第1936號判決參照）。
三、經查：
  (一)本院原再審確定判決就再審原告前揭所陳之抗辯及主張，已
    於原再審確定判決理由中詳細說明其論據，並以：「‧‧原
    確定判決（即本院95年度上字第0217號）就再審原告所謂再
    審理由已於判決書論述：‧‧(一)原審法院民事執行處之拍賣
    公告，就0729號建物部分‧‧之記載，核與建物登記謄本之
    記載相符，就1392號建號部分，亦與雲林縣虎尾地政事務所
    之測量成果圖之記載相符，雖建築改良物所有權狀及使用執
    照上，就該0729號建號建物之建材或構造，載明鋼鐵有壁，
    但二者既係坐落同一地號、門牌號碼相同，面積亦相同，顯
    然係屬同一建物，僅記載略有不同，並不影響建物之同一性
    ‧‧(二)不動產經原審法院民事執行處於95年6月7日進行第二
    次減價拍賣（即第03次拍賣），因無人應買致未拍定，原審
    法院民事執行處乃於同月8日作成公告，表示自6月17日起三
    個月內，願買受者得聲請依拍賣條件應買，上開公告並以正
    本通知債權人與債務人，被上訴人則於06月17日具狀聲明應
    買，並依法繳納保證金，經原審法院民事執行處發函詢問債
    權人及債務人（本件上訴人）表示意見後，准被上訴人買受
    ，並已核發不動產權利移轉證明書，此項過程，已經原審及
    本院依職權調取上開執行卷查明，並有相關公告筆錄聲請狀
    影本附卷可按（見原審卷第099至104頁、本院卷第32至43頁
    ），是原審法院民事執行處就系爭不動產之執行程序、方法
    ，並無任何於法不合之處，上訴人空言主張，原審法院民事
    執行處未通知債權人處理方法，不應准被上訴人應買云云，
    與事實不符，並非可採。況查，當事人或利害關係人，對於
    執行法院強制執行之命令，或對於執行法官、書記官、執達
    員實施強制執行之方法，強制執行時應遵守之程序，或其他
    侵害利益之情事，得於強制執行程序終結前，為聲請或聲明
    異議，強制執行法第12條第01項定有明文。上訴人主張原審
    法院民事執行處於公告期間內，准被上訴人買受，未通知債
    權人處理方法。退萬步言之，縱令屬實，亦屬執行方法是否
    不當之問題，應依聲明異議方式主張，並不得於該執行程序
    終結（已拍定，且發給移轉權利證明書，並點交由被上訴人
    占有）後再行主張，是此部分其主張，亦非可採。又上訴人
    又主張，系爭不動產於拍賣前，已作工業廠房使用，不能再
    作為農地使用，拍賣公告未將使用限制註明，違反辦理強制
    執行事件應行注意事項第42項第04款規定云云，查拍賣公告
    之記載事項，核屬執行方法、或執行時應遵守之程序，拍賣
    公告記載是否詳實、有無疏漏，依上說明，亦應於執行程序
    終結前主張，本件執行程序早已終結，已見前述，上訴人於
    本院審理時，始行主張此項事由，即有未合等語甚詳，而有
    該確定判決存卷為憑，據此已足認原確定判決認事用法並非
    全然無據。且綜觀再審原告上揭再審意旨，就原確定判決所
    適用之法規，並未具體明確指出有何顯然不合於法律規定，
    或與司法院現尚有效及大法官會議之解釋，或最高法院現尚
    有效之判例顯有違反，或消極的不適用法規，顯然影響於裁
    判之情事，僅憑己見徒對原確定判決就證據取捨及認事用法
    ，指摘認定事實不依證據致理由前後矛盾錯誤，應認有適用
    法規顯有錯誤之情事。」之調查結果予以判斷說明再審原告
    之辯稱為何不足採之理由；復經本院調閱本院九十六年度再
    字第十三號請求確認買賣關係不存在事件之卷宗查明屬實無
    訛。從而原再審確定判決依卷內所附之證據資料予以審酌，
    及加以取捨、判斷而為事實之認定，既已於原再審確定判決
    內詳為敘明其取捨、判斷之理由，自非不依證據而逕為判斷
    ；亦無並未認為不必要，而仍忽略證據聲明未為調查，或已
    為調查而未就其調查之結果予以判斷。因之，再審原告所提
    之再審事由，尚於法未合。
  (二)又再審原告係針對本院原再審確定判決（即96年度再字第13
    號判決）又提起再審之訴，其訴訟標的計有(1)原確定判決之
    訴訟標的，(2)對原確定判決提起再審之訴之訴訟標的，(3)對
    再審之訴之確定終局判決提起再審之訴之訴訟標的；亦即共
    有三訴訟標的之存在，若多次對再審之訴之確定終局判決提
    起再審之訴，依此類推，則有三以上之訴訟標的。又此三訴
    訟標的之間，亦有先後排列之相互依存關係，必須已確定之
    再審判決有再審理由，始得審究原確定判決有無再審理由，
    層次上不可不辨。本件再審原告係對本院已確定之再審判決
    （即96年度再字第13號）提起再審之訴，揆諸上開說明，其
    訴訟標的與原確定判決自應不同，則其要件事實與證據方法
    、資料也有不同，法規之適用更是隨之而異。是其有無再審
    之理由，自應就該「已確定之再審判決」本身有如何合於法
    定再審事由之具體情事，始為相當。惟按再審原告卻僅指摘
    本院原確定判決（即95年度上字第0217號）有上揭所載適用
    法規顯有錯誤之再審理由，因本院原再審確定判決（即96年
    度再字第13號）仍未予糾正，故亦同樣有上開之再審理由，
    而提起本件再審之訴云云。據此，可見再審原告係僅以原確
    定判決有上開再審理由，逕以已原確定再審判決仍未予糾正
    ，遽指該已確定之原再審判決亦有同樣之再審理由；惟「已
    確定之再審判決」與「原確定判決」兩者之訴訟標的既不相
    同，其要件事實及證據並適用法規自應均有不同，從而再審
    原告主張本院原再審確定判決有適用法規顯有錯誤之再審理
    由，尚不足採。
  (三)另本件再審原告前已就本院九十五年度上字第二一七號確定
    判決提起再審之訴，且經本院為駁回之判決，此有本院九十
    六年度再字第十三號判決書一份附卷可參（見本院卷第13至
    16頁）；茲再審原告就上開駁回再審之判決雖再提起再審之
    訴，惟按衡量其所舉證據資料，與其前揭再審之訴中所述者
    之理由已相重複，且有者亦僅係對於原確定判決有關取捨證
    據、認定事實有所指摘；而此亦屬原審法院取捨證據、認定
    事實之職權行使範圍，復無違背社會上一般之經驗法則。再
    參諸按法院裁判適用法規或解釋法律，係依職權為之，原無
    待當事人提出其他判決以為證據；至再審原告提出之上述有
    關「法院拍賣」法律性質之解釋，乃利用其法律上之見解而
    為有利於己之主張，且與本件有無再審理由之認定無涉，並
    不足以影響或動搖原確定判決所為認定之結果，自仍不能謂
    係民事訴訟法第四百九十六條第一項之再審理由（最高法院
    64年度台聲字第58號判例參照）。亦即此乃屬原審法院取捨
    證據、認定事實之職權行使範圍，復無違背社會上一般之經
    驗法則或有無相互矛盾之情形；況民事訴訟法第四百九十六
    條第一項第一款所謂適用法規顯有錯誤，係指法院就認定事
    實，適用法律有適用法規顯然錯誤之情形，並不包括認定事
    實錯誤之情形在內（最高法院63年度台上字第0880號判例參
    照）。從而此部分尚與適用法規有錯誤之再審事由有間，亦
    不足採。
四、綜上所述，再審原告指摘原再審確定判決有民事訴訟法第四
    百九十六條第一項第一款所定之適用法規顯有錯誤之再審事
    由，向本院提起本件再審之訴，求予將原再審確定判決及原
    確定判決廢棄，准如再審聲明之所示，顯無理由。爰不經言
    詞辯論，逕以判決駁回之。
五、據上論結，本件再審之訴為無理由，依民事訴訟法第五百零
    二條第二項、第五百零五條及第七十八條，判決如主文。
中    華    民    國    97    年    5     月    22    日
                  民事第一庭    審判長法  官  林金村
                                      法  官  胡景彬
                                      法  官  張世展
上為正本係照原本作成。
如對本判決上訴，須於判決送達後20日內向本院提出上訴狀，未
表明上訴理由者，應於上訴後20日內，向本院提出理由書（須附
繕本）。依法須繳納裁判費並應委任律師為訴訟代理人，始得上
訴。
中    華    民    國    97    年    5     月    22    日
                                      書記官  吳秋賢
【附記】
民事訴訟法第466條之1：
(1)對於第二審判決上訴，上訴人應委任律師為訴訟代理人。但上
  訴人或其法定代理人具有律師資格者，不在此限。
(2)上訴人之配偶、三親等內之血親、二親等內之姻親，或上訴人
  為法人、中央或地方機關時，其所屬專任人員具有律師資格並
  經法院認為適當者，亦得為第三審訴訟代理人。
民事訴訟法第466條之2：
  上訴人無資力委任訴訟代理人者，得依訴訟救助之規定，聲請
  第三審法院為之選任律師為其訴訟代理人。


司法院資訊處製作；財團法人民間司法改革基金會備份。
